臺灣宜蘭地方法院刑事判決　　　　　　　　　　　　　　九十年度易字第四八五號
　　公　訴　人　臺灣宜蘭地方法院檢察署檢察官
　　被　　　告　戊○○
右列被告因頂替罪案件，經檢察官提起公訴（九十年度偵字第三二號），本院判決如
左：
    主  文
戊○○無罪。
    理  由
一、公訴意旨略以：被告戊○○於民國八十八年八月二十五日，搭乘其友人己○○（
    另為不起訴處分）所駕駛，車號ＡＫ─五九九八號自小客車，沿省道台九線由礁
    溪往宜蘭方向行駛，同日二十三時三十分許，行經上開路段七十四公里三百公尺
    處，與由同路段對向，由告發人丙○○所駕駛，車號ＩＵ─一七七三號自小客車
    發生對撞，致戊○○受有腹部鈍傷及腹內出血、肝臟挫傷併血腫及腹膜血腫等傷
    害；己○○受有左髖關節脫臼併髖臼骨折及臉部裂傷併擦傷等傷害，告發人林建
    發亦因而受有頭部外傷、胸部多處挫傷等傷害，嗣經宜蘭縣警察局礁溪分局三城
    派出所員警庚○○（另為不起訴處分）到場處理，戊○○明知其所乘坐之ＡＫ─
    五九九八號自小客車為己○○所駕駛，其為使己○○駕車肇事之事實隱瞞，竟向
    到場之警員庚○○自稱係其所駕駛，而頂替之，並於警製之交通事故現場處理摘
    記及警訊、本署偵查中均陳稱該車係其所駕駛，因認被告涉有刑法第一百六十四
    條第二項、第一項之頂替人犯罪嫌。
二、按犯罪事實應依證據認定之，無證據不得推定其犯罪事實。又不能證明被告犯罪
    者，應諭知無罪之判決，刑事訴訟法第一百五十四條、第三百零一條第一項分別
    定有明文。次按刑事訴訟法上所謂認定犯罪事實之證據，係指足以認定被告確有
    犯罪行為之積極證據而言，該項證據自須適合於被告犯罪事實之認定，始得採為
    斷罪資料；如未能發現相當證據，或證據不足以證明，自不能以推測或擬制之方
    法，以為裁判之基礎。又告訴人（告發人）之告訴（告發），係以使被告受刑事
    訴追為目的，是其陳述是否與事實相符，仍應調查其他證據以資審認（有最高法
    院五十二年台上字第一三００號判例意旨可資參照）。
三、公訴意旨認為被告涉有罪嫌係以下列物證及推論為主要論據：（一）本件車禍發
    生後，即有家住案發現場附近之證人甲○○受告發人之託，打電話向一一九求助
    ，而當時亦有路過之乙○○、丁○○在場幫忙救助傷者，經證人甲○○、乙○○
    、丁○○三人於偵訊中均證稱：當時因天色較暗，無法確認ＡＫ─五九九八號自
    小客車為何人所駕駛，然在救助車上之傷者，是從駕駛座將傷者抬出，且該人受
    傷之部位在腳部；證人乙○○另證稱：該人腳部受傷，扶下車後先坐在地上，後
    再扶到擔架上；丁○○則證稱：伊要扶受傷之人時，該傷者說其腳很痛等語；另
    證人甲○○亦證稱：當時雖看不清楚坐在駕駛座之人，但伊有幫忙扶出坐在駕駛
    座上受傷之傷者，該傷者係腳部受傷等語。（二）告發人丙○○亦證稱：當時是
    己○○腳部受傷卡在駕駛座上等語。（三）而己○○於偵查中亦證稱：當時伊是
    腳受傷等語。訊之被告戊○○，陳稱：伊當時受傷之部位在肝臟，腳部未受傷等
    語。故依據上開證人之證言及被告之供述，證人甲○○、乙○○、丁○○及告發
    人丙○○均明確指證，當時坐於駕駛座之人係腳部受傷，而被告戊○○、證人己○○亦均供稱是己○○腳部受傷，戊○○係肝臟受傷，腳部並未受傷，可證，車
    禍發生當時坐於駕駛座之人確係己○○，故駕車之人應係己○○無誤，另己○○
    於偵查中證稱伊自始至終均坐於前乘客座位上，其證言即不可採信。
四、訊之被告戊○○，矢口否認上開犯行，辯稱：車禍發生當時，渠等所駕駛之車號
    ＡＫ─五九九八號自小客車為伊所駕駛無誤，而己○○當時是坐於前乘客座上云
    云。經查：
（一）經本院傳訊證人丁○○結證述：「丙○○當時已經在車外，另外兩個人當時還
      在車內，至於當時是否有繫安全帶我不清楚，我到達時警員已經到達現場，當
      時我有幫忙把人扶出來，車門損壞情形我不清楚，也沒有注意到何人開的車，
      但是我有聽到有人喊腳很痛，但不確定是坐在駕駛座還是副駕駛座的人說的，
      我到現場時，車內的人沒有動過座位。」等語（見本院九十一年三月十二日筆
      錄）；證人乙○○於本院中結證述：「我經過時車禍已經發生，丙○○已經在
      救護車上，當時天色很暗，我到現場時已經有很多人，但是沒有注意是否有警
      察在場，被告那部車靠駕駛座的門有損壞，我抬駕駛座的人下來時有聽到駕駛
      座的人喊說「很痛很痛」，當時副駕駛座已經沒有人，至於他們有無繫安全帶
      我並不知道，車子為何人所駕駛我也不清楚，我只是幫忙一下扶駕駛座的傷患
      上救護車而已。」等語（見本院九十一年三月十二日筆錄）；比照前揭二人對
      於參與救護情形之經過之描述得見，證人乙○○到場時，現場已經有多人在場
      ，且已經正在搬運其中一名ＡＫ─五九九八號自小客車車內乘客，反觀證人丁○○當場當時，車內乘客尚未移動，因此可推見，證人丁○○應較證人乙○○
      先行到達現場，故而以證人丁○○之證述應較能描繪較接近案發時間被告戊○○、證人黃世宗以及告發人丙○○等人當時所在位置之情形，而由證人丁○○
      證言中得見，其到達現場時，車內乘客並未有移動座位之情形，再輔以被告戊○○及證人黃世宗之傷勢研判，被告戊○○所受傷勢為：「腹部錯傷及腹內出
      血，肝臟挫傷並血腫腹膜血腫」，證人黃世宗傷勢為：「左髖關節脫臼並髖臼
      骨折、臉部裂傷併擦傷」，是由被告戊○○腹部內出血，以及證人黃世宗左髖
      關節脫臼之情形觀之，常理下並不可能尚有體力於車禍發生後進行座位互異之
      行為；再參酌證人即前往現場處理之三城所員警庚○○於偵訊中供述：我到場
      時戊○○坐在駕駛座，己○○坐在右前座等語（見偵卷第二十七頁九十年一月
      二十七日偵訊筆錄），是當時ＡＫ─５９９８自小客車應係被告所駕駛應可認
      定。
（二）另由被告所受傷勢、證人黃世宗所受傷勢比對汽車內部配備設置情形得見，被
      告戊○○所受傷勢為：「腹部挫傷傷及腹內出血，肝臟挫傷並血腫腹膜血腫」
      ，證人黃世宗傷勢為：「左髖關節脫臼並髖臼骨折、臉部裂傷併擦傷」，而由
      被告供述：當時我沒有繫安全帶，當時駕駛座有安全氣囊、副駕駛座沒有安全
      氣囊等語（見本院九十一年六月十四日筆錄），被告受有腹部挫傷等傷害，然
      頭部並無任何傷害，反觀證人黃世宗頭部臉部受有裂傷之情形研判，當時因為
      車禍瞬間產生，汽車電腦及時接受訊號後，安全氣囊隨即作用充氣撐開，然因
      被告並未繫安全帶，因此急速撞擊之下，被告腹部撞擊安全氣囊造成腹部之嚴
      重傷害，而又因此一安全氣囊阻擋於被告及擋風玻璃之間，因此被告頭部並未
      受有任何傷害，反觀證人黃世宗所受傷勢中有「臉部裂傷並擦傷」，由此一傷
      勢研判，因為副駕駛座並未配備有安全氣囊，因此急速衝撞之下，被告縱使有
      安全帶之拉扯，減低往前衝撞之力道，然因欠缺安全氣囊之阻擋，因此仍不免
      受到一定程度之臉部擦傷；再者，證人黃世宗所受之傷勢中有一為：「左髖關
      節脫臼並髖臼骨折」，由此一傷勢之位置比對車內配備得見，急速衝撞之下會
      造成髖關節脫臼，則所撞擊之物品應係一車內凸出之硬物，而比對車內駕駛座
      、副駕駛座以及車內配備得見，駕駛座與副駕駛座中間，亦即汽車排檔部分，
      此一分隔區之凸出物為車內最有可能造成髖關節脫臼、受傷之之物品，而以證
      人黃世宗為「『左髖』關節」得見，此一傷勢應係乘坐於副駕駛座之人方才可
      能受有此一傷勢，況車禍發生當時係被告乘坐於駕駛座、證人黃世宗乘坐於副
      駕駛座，且該車為被告所駕駛，亦經本院八十九年交易字第六七號判決理由中
      敘明，此一判決亦經台灣高等法院九十一年交上易字上訴駁回確定，此經本院
      調閱前揭刑事卷宗核對無誤，綜上所述，亦得徵ＡＫ─５９９８自小客車應係
      被告所駕駛。
（三）另經本院命被告戊○○、告發人丙○○、證人黃世宗三人前往法務部調查局進
      行測謊檢驗，該局以控制問題法分別就三人進行測謊結果：「丙○○稱：車禍
      當時其有採煞車，經測試無情緒波動反應，研判未說謊；戊○○稱：車禍當時
      是其開車，經測試無情緒波動反應，研判未說謊；黃世宗稱：車禍當時非其開
      車，經測試無情緒反應，研判未說謊」，此有法務部調查局九十一年五月三日
      調科字第Ｚ000000000號測謊報告書一紙在卷可稽，由前揭測謊報告
      得見，被告供述駕駛者為其本人並未說謊，而此一測謊結果再次佐證前揭人證
      、物證、以及本院就人證、物證顯示之客觀事實所進行之推論，此一物證再次
      徵得自小客車為被告所駕駛。
（四）由前述證人、物證均顯示本件自小客車確為被告所駕駛，此外，復查無其他積
      極之證據，足證被告有意圖隱匿證人黃世宗車禍肇事之犯行而為之頂替，其犯
      罪尚屬不能證明，此外復查無其他積極證據足資證明被告有何頂替之犯行，其
      犯罪應屬不能證明，自應為無罪之諭知。
據上論斷，應依刑事訴訟法第三百零一條第一項，判決如主文。
本案經檢察官林慧到庭執行職務
中      華      民      國    九十一    年      六      月    二十五    日
                                      臺灣宜蘭地方法院刑事第一庭
                                          法  官  李  毓  華
右正本證明與原本無異。
如不服本判決，應於判決送達後十日內向本院提出上訴狀。（應附繕本）
                                          書記官  林  慶  生
中      華      民      國    九十一年      六      月    二十六    日
